【裁判字號】    98,台上,596
【裁判日期】    980402
【裁判案由】    請求損害賠償
【裁判全文】
最高法院民事判決              九十八年度台上字第五九六號
上  訴  人  代統企業股份有限公司
法定代理人  丙○○
訴訟代理人  張玉希律師
被 上訴 人  甲○○
被 上訴 人  乙○○
上 列一 人
訴訟代理人  林賢宗律師
上列當事人間請求損害賠償事件，上訴人對於中華民國九十七年
四月二十九日台灣高等法院第二審更審判決（九十六年度重上更
(二)字第一四三號），提起上訴，本院判決如下：
    主  文
原判決除假行部分外廢棄，發回台灣高等法院。
    理  由
本件上訴人主張：被上訴人甲○○、乙○○分別係伊公司執行副
總經理、財務課長，自民國七十九年九月間起至八十年二月止，
甲○○與已故之楊人豪、中盤商林哲億（原名林清河）、吳義農
、黃萬得（下稱林哲億等三人）聯絡、謀議，趁下班、晚上或例
假日，由甲○○或楊人豪填製出貨單交予林哲億等三人，如未填
具出貨單，則由甲○○或楊人豪向倉庫管理員佯稱緊急出貨再補
開出貨單，先後多次侵占伊所有之麥香紅茶等貨物共二十二萬六
千六百四十五箱，每箱以低於市價新台幣（下同）十五至二十元
之價格（每箱約一百五十至一百六十元）售與林哲億等三人，得
款三千五百四十七萬九千一百五十三元，並由乙○○偽造帳目配
合。被上訴人等上開行為縱非盜賣貨物，亦係侵占收取之貨款二
千九百四十六萬三千八百五十元。依民法第一百八十四條、第一
百八十五條規定，求為命被上訴人連帶給付二千九百四十六萬三
千八百五十元本息之判決（未繫屬本院部分，不予贅列。）
被上訴人則以：上訴人之法定代理人丙○○因積欠公司債務，為
籌資金彌補週轉，乃違反上訴人與上手統一企業股份有限公司（
以下稱統一公司）之約定，越區削價銷售，以收現金或即期支票
不開立發票方式販賣貨品，致有貨物或貨款短缺之情事，伊並無
盜賣貨品或侵占貨款等語，資為抗辯。
原審廢棄第一審所為命被上訴人連帶給付上揭金額之判決，駁回
上訴人之訴，無非以：上訴人主張被上訴人等有上訴人所指訴盜
賣貨物、侵占貨款之事實，無非以被上訴人乙○○會同會計王翠
香、出納黃惠卿盤點製作之庫存差異明細表、被上訴人甲○○於
八十年五月二十九日書立之自白書，乙○○於八十年三月二十三
日、同年月二十五日分別出具之自白書及承諾書、於同年五月八
日立據同意將其所有台北市○○街四○號房地移轉交付予丙○○
（上訴人之法定代理人）以清償部分債務之同意書，同年月十六
日又與王翠香、黃惠卿另立共同侵占箱數及金額之報告書等為其
論據。被上訴人等對於庫存差異明細表及被上訴人等所出具之自
白書、承諾書、同意書、報告書之形式固不爭執其真正，惟對於
所載之內容均否認其真正，被上訴人等自應就其內容不真正之事
實，負舉證之責任。而查上訴人公司法定代理人丙○○曾於台灣
板橋地方法院（下稱板橋地院）八十一年度訴字第九三三號業務
侵占等刑事案件審理中（即八十一年十二月四日訊問時）供述：
八十年三月之前有特販現象等詞。刑事共同被告吳義農、上訴人
公司出納黃惠卿、會計王翠香、訴外人高文欽、劉添源、劉邦立
、潘仁義分別於被上訴人被訴侵占等刑事案件及台北地方法院八
十年度重訴字第五五五號民事案件審理時均陳稱：上訴人自七十
九年九、十月間起確有從事對非特約銷售對象之中盤商以低價現
金販賣統一商品，收現不開發票方式販賣，以增加業績，並以代
號記載，以防統一公司查覺之所謂特販情形存在等詞。參以被上
訴人乙○○提出，為上訴人不爭執為其法定代理人丙○○書寫、
簽章之上訴人公司七十九年度（十二月十七日起至同月二十二日
止）之銷售業績週報表上，載有特販之銷售數量。又被上訴人等
提出為上訴人不爭執真正，並有上訴人法定代理人丙○○蓋章之
資本往來明細表上之記載於相抵後，上訴人公司總經理丙○○對
於上訴人確有二千零十五萬五千七百八十二元之債務等情，足認
被上訴人等以上訴人公司法定代理人丙○○因積欠上訴人公司債
務，為籌資金而指示特販彌補週轉等事實為抗辯，尚非虛妄。而
上訴人主張被上訴人等以虛列提貨單及假帳目之方式盜領貨品之
事實，迄未據上訴人提出所謂虛列之提貨單、假帳、傳票，以實
其說，亦未據提出有關現金帳、進出貨帳及其憑證以供斟酌。而
依證人王翠香及黃惠卿所證，庫存差異表僅係盤點庫存，並未與
帳冊核對。且依證人黃萬得之證述及被上訴人所提出之出貨單、
公司月報表足認該庫存差異表並非正確。另上訴人所提出被上訴
人所出具之自白書、承諾書，均未承認有舞弊情事，甚且語多矛
盾。被上訴人乙○○所出具前揭承諾書所謂…作假帳騙總經理…
等語，當係指其記載之外帳提高營業額，增加應收帳款，使員工
多領薪資而言。其乃因蒙上訴人公司法定代理人丙○○不予追究
，乃同意提供其所有之不動產以擔保：一、員工超領薪資願意負
責追回，如不能追回願意負責。二、對於庫存如有短缺願意負責
賠償。三、在公司帳上清算後如有不能收回願意負責之承諾。自
不足以為被上訴人等有盜賣貨品、侵占貨款情事之證明。證人黃
惠卿、王翠香又分於台灣士林地方法院（下稱士林地院）八十年
度訴字第一○○五號塗銷所有權移轉登記事件審理中及原審結證
其等因受上訴人法定代理人丙○○之詐欺、脅迫而為意思表示，
且已經被上訴人等於上揭士林地方法院塗銷所有權移轉登記事件
為撤銷之意思表示，參照最高法院二十年度上字第二四六六號判
例意旨，上訴人即未盡其舉證之責任。至於證人唐勝國、朱明德
、曹佳翔、韓學成固均指證被上訴人有盜賣庫存飲料情事，惟渠
等均為上訴人之員工，難期為客觀公正之供證，且均證稱未能確
知被上訴人竊得飲料物品之數目等語，自不得依此不明確之供詞
，執為認定被上訴人有盜賣或侵占貨款之證據。林哲億等三人雖
因故買贓物被判刑確定，吳義農、黃萬得並與上訴人簽立和解書
，但上訴人之指述既諸多不符，無從執此遽認被上訴人確有盜賣
或侵占貨款之事實。從而上訴人請求被上訴人等應連帶給付二千
九百四十六萬三千八百五十元本息為無理由，應予駁回等詞，為
其判斷之基礎。
查被上訴人乙○○就其於八十年三月間書立承諾書、自白書及同
意書並未爭執，僅抗辯係被丙○○脅迫書立云云。然查被上訴人
乙○○曾因而提出塗銷所有權移轉登記之訴，並由證人黃惠卿、
王翠香分別於士林地院到場證明確有其事，但不為原法院所採信
，而以八十二年度上更(一)字第三七二號判決乙○○敗訴確定。而
證人黃惠卿係證稱：其等係因上訴人之法定代理人丙○○很兇，
又有一警員在場，乙○○不得不寫上開書據云云。能否憑此即認
丙○○有脅迫情事，尚非無疑。倘確有脅迫情事，乙○○所書之
書據何以會有「未作利己事情」及另紙「因舞弊案本人與甲○○
是主腦者」之矛盾字句，原審未詳為調查審認，遽認上開書據之
書立有脅迫情事而難認為真正，未免速斷。又上訴人一再主張乙
○○除書立上開書據，其於離開上訴人公司後之八十年六月十三
日寄發存證信函表明：因上訴人同意不將案情移送法辦，其始將
所有權狀、印鑑證明交付上訴人保管等詞（見上訴人九十五年三
月十日爭點整理狀所附被證一、原審重上更(一)卷第八二頁）。核
屬重要攻擊方法，原審恝置不論，亦難謂合。再者，乙○○八十
年五月八日同意書係記載：本人乙○○同意將下列不動產移轉交
付予丙○○以清償部分債務，登記名義人得由丙○○自行指定等
語（見原審重上字卷(一)第一○六頁），嗣後確已移轉登記於丙○
○指定之人並因而出售。原審認乙○○僅係提供其所有之不動產
以供擔保其承諾，核與卷存證據資料不符，亦有認定事實不憑證
據之違法。且原審就乙○○與丙○○間究竟有何債務存在及該債
務與上訴人所主張被上訴人盜賣貨物或侵占貨款是否有關，俱未
調查審認，即認上開同意書無從證明被上訴人有盜賣貨物或侵占
貨款情事，亦欠允洽。上訴論旨，指摘原判決不當，求予廢棄，
非無理由。
據上論結，本件上訴為有理由。依民事訴訟法第四百七十七條第
一項、第四百七十八條第二項，判決如主文。
中    華    民    國  九十八  年    四    月    二    日
                      最高法院民事第四庭
                          審判長法官  許  朝  雄
                                法官  陳  淑  敏
                                法官  鄭  玉  山
                                法官  黃  義  豐
                                法官  袁  靜  文
      本件正本證明與原本無異
                                      書  記  官
中    華    民    國  九十八  年    四    月   十四   日
                                                     m


司法院資訊處製作；財團法人民間司法改革基金會備份。
